【裁判字號】    90,訴,1304
【裁判日期】    901205
【裁判案由】    請求退稅
【裁判全文】
臺中高等行政法院判決                              九十年度訴字第一三○四號
                              .
    原      告  正新橡膠工業股份有限公司
    代  表  人  甲○
    訴訟代理人  高文宏
                張錦娥
    代  表  人  乙○○
    訴訟代理人  丙○○
右當事人間因請求退稅事件，原告不服財政部中華民國九十年五月三十一日台財訴字
第○九○○○一九一六○號訴願決定，提起行政訴訟，本院判決如左︰
    主  文
原告之訴駁回。
訴訟費用由原告負擔。
    事  實
壹、事實概要：
    緣原告八十三年度營利事業所得稅結算申報，不服被告機關原核定應補稅額新台
    幣（下同）二七、四一四、三八四元，申經被告機關復查決定應補稅額變更核定
    為八、三一九、六八五元，並經被告機關所屬員林稽徵所於八十七年九月二日以
    中區國稅員林徵字第八七○○一五四二七號函填發繳款書請原告繳納（該案因未
    提起訴願，於八十七年九月三十日確定）。嗣後原告於八十七年九月十九日以八
    十一年度營利事業所得稅結算申報，原列報屬購置符合「民營製造及技術服務業
    購置自動生產設備或技術適用投資抵減辦法」規定之機器設備抵減稅額計三八、
    五七四、○三○元，經被告機關以交貨年度為八十二年度，非屬八十一年度而予
    剔除，依法得抵減八十二年度以後四年度之應納稅額，因八十二年度營利事業所
    得稅申報尚未核定，故先抵減八十三年度計二三、二二五、三九三元，八十三年
    度原復查決定變更核定應補繳稅額八、三一九、六八五元，依稅捐稽徵法第二十
    八條及第二十九條規定申請准予更正並退還八十三年度溢繳之稅額一四、九○五
    、七○八元。案經被告機關以八十七年十二月二十四日中區國稅一字第八七○○
    七○三一三號函復准予更正核定其八十三年度營利事業所得稅為應退稅一四、九
    ○五、七○八元，並於八十八年二月九日退還該等稅款，惟未加計利息。嗣原告
    於八十八年七月二十八日（被告機關收文日期）以系爭退稅款應依稅捐稽徵法第
    三十八條規定加計自繳納稅款日至填發收入退還書或國庫支票之日止，依郵政儲
    金匯業局之一年期定期存款利率計算之利息，一併退還等語。申經被告機關所屬
    員林稽徵所以八十八年八月十一日中區國稅員林徵字第八八○○一四七四六號函
    復略以，原告係以更正程序申請更正適用購置自動化生產設備投資抵減稅額，並
    無稅捐稽徵法第三十八條規定加計利息一併退還之適用，而否准其所請。原告不
    服，提起訴願未獲變更，遂提起行政訴訟。
貳、兩造聲明：
  一、原告聲明求判決：
（一）訴願決定及原處分均撤銷。
（二）被告應給付原告八十三年度營利事業所得稅溢繳稅額之利息（即自民國八十四
      年三月三十一日起，至八十八年二月九日止，按退稅額一四、九○五、七○八
      元，依八十四年三月三十一日郵政儲金匯業局之一年期定期存款利率百分之七
      點二，按日加計所得之利息）。
 二、被告聲明求為判決：
      駁回原告之訴。
參、兩造之爭點：
  甲、原告主張之理由：
  一、程序部分：
（一）按「納稅義務人對於因適用法令錯誤或計算錯誤溢繳之稅款，得自繳納之日起
      五年內提出具體證明，申請退還；逾期未申請者，不得再行申請。」為稅捐稽
      徵法第二十八條所明定。又「‧‧‧納稅義務人依稅捐稽徵法第二十八條規定
      申請退還溢繳稅款，經稽徵機關核准者，參照行政法院八十六年八月份庭長評
      事聯席會議決議意旨，准自納稅義務人繳納該項稅款之日起加計利息一併退還
      之規定，各稽徵機關在適用上發生疑義，經會商獲致結論如次：一、有關因適
      用法令或計算錯誤，依首揭函釋准予加計利息一併退還案件，其適用範圍如下
      ：（一）不論稽徵機關或納稅義務人適用法令錯誤或計算錯誤之情形，均有適
      用。（二）屬適用法令錯誤或計算錯誤之情形‧‧‧２、所得稅案件：個案審
      酌。」復為財政部九十年二月二日台財稅第○九○○四五○六○二號函釋在案
      。
（二）原告係於八十四年三月三十一日繳交八十三年度營利事業所得稅應納稅額三三
      、○○○、○○○元，依首揭法條規定，至遲於八十九年三月三十日止原告必
      須提出具體證明，申請退還因適用法令錯誤或計算錯誤所溢繳之稅款，否則即
      喪失申請溢繳稅款退還之利益。準此，原告於八十八年七月二十八日以（八八
      ）資中綜字第九四七四號函以計算錯誤為由，向被告機關申請返還溢繳稅款之
      利息，既在前揭法規所定之五年期間內，原告之返還溢繳稅款利息之請求，在
      程序上即屬適法。
  二、實體部分：
（一）原告依稅捐稽徵法第二十八條向稽徵機關申請退還溢繳稅款之利息，實係依據
      法令而為：
  １、「按稅捐稽徵法第二十八條關於納稅義務人因稅捐稽徵機關適用法令錯誤或計
      算錯誤而溢繳之稅款，得自繳納之日起五年內申請退還，逾期不得再行申請之
      規定，其性質為公法上不當得利返還請求權之特別時效規定，至請求返還之範
      圍如何，該法未設明文，應屬法律漏洞，而須於裁判時加以補充；‧‧‧至稅
      捐稽徵法第二十八條雖無加計利息退還之規定，並不能解釋為該法條就納稅義
      務人申請退還之溢繳稅款，禁止加計利息返還；又同法第三十八條第二項，乃
      就納稅義務人於行政救濟期間亦享有加計利息請求權之特別規定，與同法第二
      十八條規定之事項不同，二者並無特別法與普通法之關係，自無排除非經行政
      救濟程序而申請退還溢繳稅款者之加計利息請求權之效力，否則不啻鼓勵人民
      提起行政爭訟，與疏減訟源之訴訟原則亦有未符。」、「稅捐稽徵法第二十八
      條係對退稅請求權時效之規定，雖該條無加計利息退還之規定，然同法第三十
      八條第二項對因行政救濟溢繳稅款申請退還者，則明定有加計利息之請求權；
      同法第四十八條之一第二項對非因行政救濟自行補繳稅款者明定應加利息；基
      於租稅公平原則，納稅義務人對於因適用法令錯誤或計算錯誤溢繳之稅款申請
      退還溢繳稅款時，應准自納稅義務人繳納該項稅款之日起加計利息一併退還，
      有本院八十六年八月份庭長評事聯席會議及財政部八十九年六月三日台財稅第
      ○八九○四五三三三四號函釋可參考。」此分別為行政法院八十六年八月份庭
      長評事聯席會議、最高行政法院九十年度判字第六六三號、八十七年度判字第
      六六四號判決等所示，申言之，亦即依據稅捐稽徵法第二十八條申請退還溢繳
      稅款，經稽徵機關核准者，得比照稅捐稽徵法第三十八條加計利息一併退還。
  ２、次按「納稅義務人依稅捐稽徵法第二十八條規定申請退還溢繳稅款，經稽徵機
      關核准者，參照行政法院八十六年八月份庭長評事聯席會議決議意旨，准自納
      稅義務人繳納該項稅款之日起加計利息一併退還。」為財政部民國八十九年六
      月三日發佈台財稅第○八九○四五三三三四號函所明定，明示有關納稅義務人
      依稅捐稽徵法第二十八條規定申請退還溢繳稅款，經稽徵機關核准者，准予加
      計利息一併退還。其後，財政部針對其所屬之稽徵機關在適用八十九年六月三
      日台財稅第○八九○四五三三三四號函上發生之諸多疑義加以討論並作成一致
      決定，再次確認稽徵機關應加計利息與溢繳稅款一併返還之決定。準此可知，
      被告機關所持否准退還原告溢繳稅額按日加計應得之利息理由不僅於法無據，
      且與現行行政機關及法院見解均相悖離。
（二）原決定機關依據財政部八十八年九月二十三日台財稅第八八一九四五八○○號
      函釋（下稱「八十八年函釋」），指陳本案非屬稅捐稽徵法第二十八條「計算
      錯誤」，而係屬財政部七十四年二月八日台財稅第一一六九五號函釋所指「課
      稅事實變更」之情況，故不適用財政部頒布函釋所示依稅捐稽徵法第二十八條
      經稽徵機關核准退還稅款者亦得加計利息一併退還之規定云云，實有謬誤。
  １、系爭事實非屬前揭財政部八十八年函釋對適用促進產業升級條例第六條五年投
      資抵減年度順序爭議中闡釋之意旨。
（１）按財政部於八十八年函釋中所述，「依促進產業升級條例第六條規定，公司於
      辦理當年度營利事業所得稅結算申報申請適用投資抵減時，應先就該年度內發
      生之投資抵減稅額，在不超過當年度應納營利事業所得稅額百分之五十限度內
      抵減之；當年度抵減金額未達應納稅額百分之五十者，可就以前四個年度內之
      未抵減餘額抵減之，不受抵減年序限制，‧‧‧」，經探究其文義與函釋中所
      舉之例，其應指公司當年度申報營利事業所得時，其必須先以當年度發生之投
      資抵減稅額抵減當年度應納稅額之半數；而非指當年度發生之投資抵減必先用
      以抵減當年度應納營利事業所得稅不可。
（２）若將兩種不同之認知，套用於本案，即會便成：原告於八十二年度交貨之自動
      化設備投資抵減，因其發生年度為八十二年度，故依促進產業升級條例第六條
      所規定，依法得抵減八十二年度及以後四年度之應納稅額，其抵減順序並無硬
      性規定；唯原告於申報八十三年度之營所稅時，若欲適用投資抵減稅額，在應
      納稅額之百分之五十之限度內，依前揭函釋必須先抵減八十三年度發生之投資
      抵減稅額，若尚有餘額方得以抵減前三個年度之未抵減投資抵減餘額，且若尚
      有前第四個年度之未抵減餘額，可全數抵減，不受當年度應納稅額百分之五十
      之限制。
（３）進步言之，其函釋重點係在規範八十三年度之營利事業所得稅申報需先適用八
      十三年度發生之投資抵減餘額；而非著重於規範八十二年度發生之投資抵減稅
      額需先抵減八十二年度之應納稅額後，方可抵減八十三年度之應納稅額。
（４）綜上，被告對八十八年函釋有所誤解在先，又強加適用於本案在後，達其歸責
      於原告，並同時以原告於本案得申請先行抵減八十三年度之營利事業所得稅額
      ，係被告考量原告之權益，方惠准原告先行抵減，尚非稅捐稽徵稽徵法第二十
      八條所稱適用法令錯誤或計算錯誤溢繳稅款之情事，辯稱應屬七十四年二月八
      日台財稅第一一六九五號函釋所稱之課稅事實變更，以達其不需加計利息返還
      原告溢繳稅款之目的，實非合理。
  ２、再者，被告為證明本案係屬「課稅事實變更」所引之財政部七十四年二月八日
      台財稅第一一六九五號函中所示，「按稅捐稽徵法第三十八條第二項加計利息
      退還稅款之規定，係指經行政救濟撤銷原處分或經撤銷重核確定應退稅款之稅
      務案件而言。本案‧‧‧係不服‧‧‧對其請求更改土地公告地價之處分而提
      起訴願，對稅捐稽徵機關核定之稅額，該公司並未表示不服。茲土地公告地價
      因該公司提起訴願而獲變更，稅捐稽徵機關因課稅事實變更，而依職權更正退
      還其溢繳稅款，應無前開稅法加計利息規定之適用。」其函釋意旨主係因地價
      稅之性質係屬底冊稅而有此函釋之註解，主管稽徵機關對於地價稅之稽徵程序
      ，除另有規定外，原則係按照土地稅法第四十、四十三及四十四條規定辦理，
      亦即由直轄市或縣（市）主管稽徵機關按地政機關編送之地價歸戶名冊及地籍
      異動通知資料核定，於查定納稅義務人每期應納地價稅額後，填發地價稅單，
      分送納稅義務人，限期向指定公庫繳納。故函釋中之個案其係因對土地公告現
      值更改所造成之地價稅不服，而主管稽徵機關以土地公告現值係一課稅事實，
      而非行政救濟之主體，故主張該個案溢繳稅款不得適用稅捐稽徵法第三十八條
      加計利息一併返還。惟究其深意，亦即主張對土地公告現值提起行政救濟是無
      法歸責於稅務主管稽徵機關者，故主張退還稅款不得加計利息一併返還。姑不
      論被告之主張是否合理，然而，本案非屬類似性質案件，況原告係以稅捐稽徵
      法二十八條向被告申請，以自納稅義務人繳納該項稅款之日起，至填發收入退
      還書或國庫支票之日起，按退稅額，依繳納稅款之日郵政儲金匯業局之一年期
      定期存款利率，按日加計利息一併退還之方式，補償原告當初因被告復查核定
      時疏忽不察原告尚有未抵減之投資抵減餘額，而逕行核定造成原告溢繳稅額，
      因而遭受資金凍結之損害。原告於八十二年發生之投資抵減，依促進產業升級
      條例第六條，本即可用以抵減八十三年之營利事業所得稅，實不可不謂被告於
      復查決定時忽略此事實之存在因而造成原告之損害。準此，被告辯稱原告此案
      無稅捐稽徵法第二十八條及前揭九十年二月二日台財稅第○九○○四五○六○
      二號函所示申請稅款得加計利息一併退還之適用，自非妥適。
  ３、綜而言之，依稅捐稽徵法第二十八條之規定並衡諸稅捐公平原則觀之，原告既
      有部分之營運資金係先存放於被告處，並因此受到資金凍結之損失，被告因此
      獲得之利息自係屬於無法律上原因所獲致之利益，自應返還於原告。此理由前
      揭財政部所發布之函令、行政法院之庭長評事聯席會議及最高行政法院之判決
      均可獲得支持，故被告應依稅捐稽徵法第二十八條返還原告溢繳稅款之利息，
      以彌補原告所遭受之資金損失，應屬至為明確。被告機關否准退還溢繳稅款之
      利息之行政處分顯有違誤，請准予判決如訴之聲明。
  乙、被告主張之理由：
  一、按「納稅義務人對於因適用法令錯誤或計算錯誤溢繳之稅款，得自繳納之日起
      五年內提出具體證明，申請退還；逾期未申請者，不得再行申請。」「納稅義
      務人對稅捐稽徵機關之復查決定如有不服，得依法提起訴願及行政訴訟。經依
      復查、訴願或行政訴訟等程序終結決定或判決，應退還稅款者，稅捐稽徵機關
      應於復查決定，或接到訴願決定書，或行政法院判決書正本後十日內退回；並
      自納稅義務人繳納該項稅款之日起，至填發收入退還書或國庫支票之日止，按
      退稅額，依繳納稅款之日郵政儲金匯業局之一年期定期存款利率，按日加計利
      息，一併退還。‧‧‧」分別為稅捐稽徵法第二十八條及第三十八條所明定。
      又「按稅捐稽徵法第三十八條第二項加計利息退還稅款之規定，係指經行政救
      濟撤銷重核原處分或經撤銷重核確定應退稅款之稅務案件而言。‧‧‧稅捐稽
      徵機關因課稅事實變更，而依職權更正退還其溢繳稅款，應無前開稅法加計利
      息規定之適用」，亦為財政部七十四年二月八日台財稅第一一六九五號函所明
      釋。
  二、原告八十三年度營利事業所得稅結算申報，因不服被告機關初查核定，申請復
      查結果應補稅額變更核定為八、三一九、六九八元，被告機關所屬員林稽徵所
      於八十七年九月二日中區國稅員林徵字第八七○○一五四二七號函填發繳款書
      請原告繳納。嗣原告以申請更正方式，請求將原列報於八十一年度，而經被告
      機關以非屬八十一年度為由予以剔除之自動化機器設備投資抵減稅額三八、五
      七四、○三○元，部分先予抵減八十三年度營利事業所得稅，並退還當年度稅
      款一四、九○五、七○八元。案經被告機關以八十七年十二月二十四日中區國
      稅一字第八七○○七○三一三號函更正應退稅款一四、九○五、七○八元，並
      於八十八年二月九日退還該筆稅款。
  三、原告八十三年度營利事業所得稅經復查決定後仍有應補稅額，原告並未表示不
      服而提起訴願，該案已於八十七年九月三十日確定。原告雖於嗣後申請更正，
      惟更正前仍有應補稅額，更正後核退稅款係因八十一年購買，而於八十二年交
      貨之自動化生產設備投資抵減，原應自八十二年度起適用投資抵減稅額，但因
      八十二年度營利事業所得稅尚未核定，原告遂向被告機關申請先行自八十三年
      度已確定之營利事業所得稅中抵減之。被告機關考量原告權益，乃准其先行抵
      減。此尚非稅捐稽徵法第二十八條所稱「適用法令錯誤或計算錯誤溢繳稅款。
      」，亦非同法第三十八條所稱依復查決定應退還稅款者，應屬前揭財政部七十
      四年二月八日台財稅第一一六九五號函釋所稱課稅事實變更，由被告機關依職
      權退還溢繳稅款之情形。原告所稱被告機關所引之財政部七十四年二月八日台
      財稅第一一六九五號函釋，證明本案係屬課稅事實變更，然該函釋係因地價稅
      之公告地價之爭議，而本案並非屬類似性質案件乙節，實有誤解。至原告訴稱
      財政部依據其八十八年九月二十三日台財稅第八八一九四五八○○號函釋，指
      陳本案非屬稅捐稽徵法第二十八條「計算錯誤」，而係屬財政部七十四年二月
      八日台財稅第一六九五號函釋所指「課稅事實變更」之情況，故不適用核准退
      稅款亦得加計利息一併退還為謬誤。因財政部八十八年九月二十三日台財稅第
      八八一九四五八○○號函釋重點，係在規範八十三年度之營利事業所得稅申報
      ，需先適用八十三年發生之投資抵減餘額，而非著重於八十二年度發生之投資
      抵減需先抵減八十二年度之應納稅額後，方可抵減八十三年度之應納稅額乙節
      。查財政部八十八年九月二十三日台財稅第八八一九四五八○○號函釋明文「
      公司於辦理當年度營利事業所得稅結算申報申請適用投資抵減時，應先就該年
      度內發生之投資抵減稅額，在不超過當年度應納營利事業所得稅額百分之五十
      限度內抵減之。」本案系爭投資抵減發生年度為八十二年，依前揭函釋自應先
      抵減八十二年度營利事業所得稅額，若尚有餘額，方可在往後四年度內抵減。
      原告指稱該函並非著重於八十二年度發生之投資抵減需先抵減八十二年度之應
      納稅額後，方可抵減八十三年度之應納稅額，容有誤解。
  四、原告八十三年度營利事業所得稅結算申報及復查時，均未主張該等自動化機器
      設備之投資抵減，且該核屬八十二年度之投資抵減稅額，依財政部八十八年九
      月二十三日台財稅第八八一九四五八○○號函釋，應先抵減八十二年度營利事
      業所得稅，當年度不足抵減時始得在以後四年度內抵減之。故被告機關復查時
      並無所謂略而不查情事。況縱令本件屬於稅捐稽徵法第二十八條規定之申請退
      還溢繳稅款事件，惟依財政部九十年二月二日台財稅第○九○○四五○六○二
      號函關於研商財政部八十九年六月三日台財稅第○八九○四五三三三四號函釋
      衍生之相關問題會議紀錄會商結論四，對於財政部八十九年六月三日台財稅第
      ○八九○四五三三三四號函說明四「本函對於發布時未確定案件有其適用」，
      有關確定案件如何界定一節，決議：「應依稅捐稽徵法第三十四條第三項規定
      辦理，即納稅義務人應於接獲核定通知書後三十日內，就未加計利息部分提出
      異議；其未於該期限內提出異議，依稅捐稽徵法第三十四條第三項規定應屬確
      定案件。」之規定，經查系爭八十三年度退稅款一四、九○五、七○八元，原
      告係於八十八年二月九日收訖退稅支票，然遲至八十八年七月十四日始向被告
      機關申請加計利息退還，顯未於前述所定期限內提出異議，其既屬確定案件，
      自無適用財政部八十九年六月三日台財稅第○八九○四五三三三四號函釋加計
      利息一併退還之餘地。從而本案尚無退還稅款加計利息之依據，被告機關否准
      原告之申請，並無違誤。原告訴稱其申請退還因適用法令或計算錯誤所溢繳之
      稅款，程序上適法乙節，亦無足採。
  五、基上論結，原處分及訴願決定並無違誤，請准判決如訴之聲明。
    理  由
一、按「納稅義務人對於核定稅捐之處分如有不服，應依規定格式，敘明理由，連同
    證明文件，依左列規定，申請復查：一、依核定稅額通知書所載有應納稅額或應
    補徵稅額者，應於繳款書送達後，於繳納期間屆滿翌日起算三十日內，申請復查
    。二、依核定稅額通知書所載無應納稅額或應補稅額者，應於核定稅額通知書送
    達後三十日內，申請復查。」稅捐稽徵法第三十五條第一項定有明文。此項規定
    ，依同法第四十九條前段規定，於滯納金、利息、滯報金、怠報金、短估金及罰
    鍰等，亦有準用（但第六條關於稅捐優先及第三十八條，關於加計利息之規定，
    對於罰鍰不在准用之列）。
二、經查，本件原告八十三年度營利事業所得稅結算申報，因不服被告初查之核定，
    申請復查結果，經被告於八十七年八月二十九日以中區國稅法字第八七○○四六
    七二五號作成決定應補稅額變更核定為八、三一九、六九八元，被告所屬員林稽
    徵所於八十七年九月二日以中區國稅員林徵字第八七○○一五四二七號函填發繳
    款書請原告繳納（該案因未提起訴願，於八十七年九月三十日確定）。嗣原告以
    八十七年九月十八日正財會字第○○五九號函申請更正方式，請求將原列報於八
    十一年度而經被告以非屬八十一年度為由予以剔除之自動化機器設備投資抵減稅
    額三八、五七四、○三○元，部分先抵減八十三年度營利事業所得稅，並退還當
    年度溢繳稅款一四、九○五、七○八元。案經被告以八十七年十二月二十四日中
    區國稅一字第八七○○七○三一三號函准予更正八十三年度營利事業所得稅為應
    退稅款一四、九○五、七○八元，並於八十八年二月九日退還該等稅款。又被告
    前揭中區國稅一字第八七○○七○三一三號所為原告八十三年度營利事業所得稅
    查定更正通知書雖於八十七年十二月二十四日發文，惟未取有回執，然退還稅款
    之退稅支票則於八十八年二月九日由原告收領等情，有上舉各函及被告九十年三
    月二十九日中區國稅法字第○九○○○一九○一二號函（附於訴願卷）暨原告收
    領退稅支票回執附卷可稽，原告對被告退稅時未加計利息部分如有不服，即應依
    首揭規定，申請復查。然原告遲至八十八年七月十四日始以（八八）資中綜字第
    九四七四號函向被告申請依稅捐稽徵法第三十八條規定加計利息退還，此亦有該
    申請函（函內並說明被告於八十八年二月九日退還上開溢繳之稅款）附卷可考，
    則依稅捐稽徵法第三十四條第三項第一款規定，原退稅處分，已經確定，其既屬
    確定案件，原處分（八十八年八月十一日中區國稅員林徵字第八八○○一四七四
    六號函）否准所請，自無不合，訴願決定持為駁回論據，亦無違誤，原告之訴並
    無理由，應予駁回。
三、兩造其餘主張並不影響本件判決之結果，不予審究，附此敘明。
據上論結，本件原告之訴為無理由，依行政訴訟法第一百九十五條第一項後段、第九
十八條第三項前段，判決如主文。
中    華    民    國      九十      年      十二      月      五        日
                 臺 中 高 等 行 政 法 院   第 一 庭
                                審 判 長 法  官  簡  朝  振
                                         法  官  莊  金  昌
                                         法  官  胡  國  棟
右正本證明與原本無異。
如不服本判決，應於判決送達後二十日內向本院提出上訴書狀，其未表明上訴理由者
，應於提起上訴後二十日內向本院提出上訴理由書（須依對造人數附具繕本）；如於
本判決宣示或公告後送達前提起上訴者，應於判決送達後二十日內補提上訴理由書（
須附繕本）。未表明上訴理由者，逕以裁定駁回。
提起上訴應預繳送達用雙掛號郵票拾份(每份三十四元)。
中    華    民    國      九十      年      十二      月      五        日
                                         法院書記官  莊啟明


司法院資訊處製作；財團法人民間司法改革基金會備份。
